【裁判字號】    98,訴,143
【裁判日期】    990716
【裁判案由】    分割共有物
【裁判全文】
臺灣宜蘭地方法院民事判決               98年度訴字第143號
原      告  乙○○
訴訟代理人  李秋銘律師
            黃金亮律師
被      告  丁○○
            丙○○
            甲○○
上列當事人間請求分割共有物事件，本院於中華民國99年6月18
日言詞辯論終結，判決如下：
    主    文
兩造共有坐落宜蘭縣三星鄉○○段三九三地號土地（面積四一二
九點三四平方公尺），如附圖編號393-A 所示（面積二八三五點
六一平方公尺）分歸被告丁○○取得；如附圖編號393-B 所示（
面積一零零零點一三平方公尺）分歸被告丙○○取得；如附圖編
號393-C 所示（面積一五六點零九平方公尺）分歸被告甲○○取
得；如附圖編號393-D 所示（面積一三七點五一平方公尺）分歸
原告取得。
兩造共有坐落宜蘭縣三星鄉○○段四零零地號土地（面積二四零
一點二九平方公尺），如附圖編號400-E 所示（面積一八八四點
五三平方公尺）分歸原告取得；如附圖編號400-F 所示（面積五
一六點七六平方公尺）分歸被告丁○○取得。
訴訟費用由原告負擔十二分之四、被告丁○○負擔十二分之五、
被告丙○○負擔十二分之二、被告甲○○負擔十二分之一。
    事實及理由
一、原告主張：坐落宜蘭縣三星鄉○○段393 地號土地（以下簡
    稱；393地號土地），地目田，面積4129.34平方公尺，係原
    告與被告等4人所共有，原告之應有部分為 10000分之333、
    被告丁○○之應有部分為 10000分之6867、被告丙○○之應
    有部分為10000分之2422、被告甲○○之應有部分為10000分
    之378。另坐落宜蘭縣三星鄉○○段400地號土地（以下簡稱
    ；400地號土地），地目田，面積2401.29平方公尺，係原告
    與被告丁○○所共有，原告之應有部分為 10000分之7484、
    被告丁○○之應有部分為10000分之2152。上述2筆土地無不
    能分割之情事，兩造亦未有不分割之約定，因未能協議分割
    ，爰依民法第824條規定訴請裁判分割。現393地號土地上有
    原告所有，門牌號碼為宜蘭縣三星鄉○○村○○街86號之建
    物及被告甲○○所有，門牌號碼為宜蘭縣三星鄉○○村○○
    街88號之建物，坐落位置分別如複丈成果圖所示之 393-D及
    393- C，期原物分割後不至影響建物。被告丁○○雖提及：
    換地、土地徵收云云，惟均與本件土地分割無涉。被告丁○○雖再主張：應將位於複丈成果圖編號400-E 部分，為其所
    有之牛棚、倉庫所坐落之基地分歸由其取得云云，然共有物
    之分割應衡量客觀價值而非主觀情感，若如被告丁○○所述
    進行分割，將使複丈成果圖編號400-E 部分之土地破碎、不
    完整，有礙經濟效用等語。並聲明：（一）兩造共有坐落39
    3地號土地，請准予原物分割。分割方法如99年2月5 日宜蘭
    縣羅東地政事務所土地複丈成果圖所示：編號393-D面積137
    .51平方公尺歸原告取得，編號393-C面積156.09平方公尺歸
    被告甲○○取得，編號393-B面積1000.13平方公尺歸被告丙○○取得，編號393-A面積2835.61平方公尺歸被告丁○○取
    得。（二）原告、被告丁○○共有坐落400 地號土地，請准
    予原物分割。分割方法如99年2月5日宜蘭縣羅東地政事務所
    土地複丈成果圖所示：編號400-E面積1884.53平方公尺歸原
    告取得，編號400-F部分面積516.76 平方公尺歸被告丁○○
    取得。
二、被告則以：
（一）被告甲○○以：同意原告所提之分割方案。
（二）被告丙○○以：只要被告丁○○同意提供土地供伊通行，
      對於分割方案無意見。
（三）被告丁○○以：複丈成果圖編號400-E 部分土地上有伊所
      有之倉庫及牛棚，倘將複丈成果圖編號400-E 部分土地分
      歸原告所有，對被告丁○○所繼承、分配十餘年之地物狀
      態將產生損害與不便，不符歷史傳承，希望能分得倉庫及
      牛棚坐落土地之範圍。另願就其所有之400、403地號土地
      提供寬度4米之通道，供被告丙○○所有之392地號土地通
      行使用。對於複丈成果圖編號393-A與393-B之分割方式無
      意見。
三、兩造不爭執之事實：
（一）393地號土地為兩造共有，原告之應有部分為10000分之33
      3、被告丁○○之應有部分為10000分之6867、被告丙○○
      之應有部分為 10000分之2422、被告甲○○之應有部分為
      10000分之378。
（二）400 地號土地為原告與被告丁○○共有，原告之應有部分
      為10000分之7484、被告丁○○之應有部分為10000分之21
      52。
（三）同地段392地號土地為被告丙○○單獨所有、同地段403地
      號土地為被告丁○○單獨所有。
（四）被告丁○○、丙○○為父女關係。
    以上事實有土地登記謄本、戶籍謄本在卷可參，且為兩造所
    不爭執，堪認為真。
四、得心證之理由：
（一）按各共有人，除法令另有規定外，得隨時請求分割共有物
      ，但因物之使用目的不能分割或契約訂有不分割之期限者
      ，不在此限，民法第823條第1項定有明文。次按，分割共
      有物，以消滅共有關係為目的，法院裁判分割共有土地時
      ，除因該土地內部分土地之使用目的不能分割或部分共有
      人仍願維持其共有關係，應就該部分土地不予分割或准該
      部分共有人成立新共有關係外，應將土地分配於各共有人
      單獨所有，最高法院著有69年度台上字第1831判例可資參
      照。
（二）查本件393、400地號土地係屬都市計畫內土地，非屬農業
      發展條例第3條第11 款所稱之耕地，有本院公務電話紀錄
      在卷可參，並無依法令或物之使用目的而不能分割之情形
      ，且各共有人間亦無約定不分割之期限，各共有人自得隨
      時請求分割共有物，是應進一步審酌者為原告主張之分割
      方案是否妥當、可行。
（三）次查，原告所有門牌號碼為宜蘭縣三星鄉○○村○○街86
      號之建物，其坐落393 地號土地上之位置與複丈成果圖所
      示393-D 大體相當；被告甲○○所有門牌號碼為宜蘭縣三
      星鄉○○村○○街88 號之建物，其坐落393地號土地上之
      位置與複丈成果圖所示393-C大致相當，有本院民國99年1
      月15日勘驗筆錄在卷可參，為使土地、建物之所有權人同
      一，以發揮土地、建物之經濟效用，並減少日後衍生訴訟
      風險，原告主張將複丈成果圖所示393-D、393-C分歸原告
      及被告甲○○所有應屬允當。又被告丁○○、被告丙○○
      為父女關係，關係密切，就複丈成果圖所示393-A 及393-
      B之分割方式並無異議，雖複丈成果圖所示393-B部分之土
      地未能與複丈成果圖所示之現況道路相通，而有成為袋地
      之可能，然因393 地號土地僅有東側部分範圍與複丈成果
      圖所示之現況道路相聯絡，尚無適宜之方案足使分歸被告
      丁○○、被告丙○○所有之土地均與複丈成果圖所示之現
      況道路相聯，又與複丈成果圖所示393-B部分相鄰之392地
      號土地亦屬被告丙○○所有，而被告丁○○已承諾提供複
      丈成果圖所示編號400-F及400-F前方之403地號土地4米之
      範圍供被告丙○○之392 地號土地使用，有切結書乙份附
      卷可稽，是複丈成果圖所示編號393-B 部分之土地可經由
      前方392地號土地、複丈成果圖所示編號400-F部分土地及
      403地號土地與公路相通，將複丈成果圖所示編號393-B部
      分之土地分歸被告丙○○所有，尚屬妥適。
（四）就400 地號土地部分，原告主張：將複丈成果圖所示編號
      400-F部分之土地分歸被告丁○○所有，編號400-E部分則
      歸原告所有等語，被告丁○○則稱：希望能將坐落於複丈
      成果圖所示編號400-E 部分土地上之倉庫、牛棚之基地分
      歸其所有云云，然此將導致複丈成果圖所示編號400-E 部
      分之土地零碎、破裂，而無法整體利用，又倘將400 地號
      土地之東側，依被告丁○○應有部分之比例分歸被告丁○○所有，則被告丁○○之女即被告丙○○所有之392 地號
      土地及複丈成果圖所示編號393-B 部分土地之對外通行將
      受到阻隔，衡酌倉庫、牛棚之經濟價值較之於被告丙○○
      通行之利益及分歸原告所有土地之經濟利用價值為低，應
      認被告丁○○之主張尚非最佳之分配方式，應不可採，而
      以原告之主張較為可行。
五、綜上所述，爰將兩造共有之393 地號土地及原告、被告丁○○共有之400 地號土地按複丈成果圖所示之分割方案，將編
    號393-D部分歸原告取得、編號393-C部分歸被告甲○○取得
    、編號393-B面積部分歸被告丙○○取得、編號393-A部分歸
    被告丁○○取得、編號400-E部分歸原告取得、編號400-F部
    分歸被告丁○○取得。
六、末者，分割共有物事件本質上並無訟爭性，乃由本院斟酌何
    種分割方案較能增進共有物之經濟效益，並兼顧兩造之利益
    ，以決定適當之分割方法，故兩造本可互換地位，由任一共
    有人起訴請求分割，均無不可，實質上並無所謂何造勝訴、
    敗訴之問題，是本事件之訴訟費用，應由兩造按分得土地之
    比例分擔，方屬公允。
七、訴訟費用負擔之依據：民事訴訟法第80條之1。
中    華    民    國    99    年    7     月    16    日
                  臺灣宜蘭地方法院民事庭
                        法  官  楊坤樵
正本係照原本作成。
如不服本判決，應於判決送達後20日內提出上訴狀（須附繕本）
。
中    華    民    國    99    年    7     月    16    日
                        書記官  林慶生

司法院資訊處製作；財團法人民間司法改革基金會備份。
